臺灣臺北地方法院民事判決　　　　　　　99年度訴字第3629號
原　　　告　紀善瑄
訴訟代理人　吳展旭律師
複代理人　　蘇瑀
　　　　　　吳挺絹律師
被　　　告　傅裕松
上列當事人間第三人異議之訴事件，本院於民國九十九年十二月
二十三日言詞辯論終結，判決如下：
    主      文
本院九十五年度執字第三七六二四號清償債務強制執行事件，就
原告在上海商業儲蓄銀行股份有限公司忠孝分公司之新臺幣存款
陸拾陸萬參仟零肆拾貳元之強制執行程序應予撤銷。
訴訟費用由被告負擔。
    事實及理由
一、按訴狀送達後，原告不得將原訴變更或追加他訴，但擴張或
    減縮應受判決事項之聲明者，或因情事變更而以他項聲明代
    最初之聲明者不在此限，民事訴訟法第255條第1項第3款、
    第4款定有明文。本件原告於起訴時訴之聲明為本院95年度
    執字第37624號就原告在上海商業儲蓄銀行股份有限公司忠
    孝分公司之存款新台幣230萬元及原告座落在台北縣新店市
    ○○里○○路389-1號4樓、新店市○○段441號等不動產所
    為之強制執行程序應予撤銷。嗣於民國99年12月2日及同年
    月23日言詞辯論期日減縮訴之聲明為本院95年度執字第3762
    4號就原告在上海商業儲蓄銀行股份有限公司忠孝分公司之
    新台幣存款663,042元之強制執行程序應予撤銷，揆諸前揭
    規定，本院自應予以准許，合先敘明。
二、原告起訴主張：原告紀善瑄與訴外人紀顯曄為被繼承人紀林
    全之子女，系爭220萬繼承債務係紀林全為擔保紀顯曄與被
    告間之票據債務，於本票上背書作保。嗣因紀顯曄未清償借
    款，被告乃先後於93年2月9日、同年月13日、93年11月19日
    及94年3月5日，要求紀顯曄重新書立借據並簽發本票，以確
    保被告對紀顯曄之債權。後紀顯曄於91年4月9日起陸續清償
    系爭借款債務，惟被告均藉故拒絕將紀顯曄前所交付之本票
    返還，嗣於紀顯曄強烈要求下，始返還部分本票。然被告卻
    於95年2月8日，利用紀林全長期居住於加拿大不知台灣法令
    ，以及因年紀老邁身體狀況不佳的情況下持票號TH0000000
    、TH0000000及TH0000000號本票三紙向法院聲請對紀林全之
    財產為強制執行。紀林全早於79年間即已取得加拿大公民資
    格，且長期居住於加拿大多倫多市；另原告亦長期居住於國
    外，且早在民國74年間亦已取得美國公民資格，偶有往返於
    台灣亦僅係短暫停留，原告與紀林全間並無同居共財之事實
    。於95年3月間紀林全為陪同其妻紀余寶裁就醫始返台，原
    告於接獲母親生病通知，即自美國回台，期間紀林全與原告
    來回奔波醫院與台灣租屋處間，彼時紀林全身體狀況亦不佳
    ，並於95年9月24日入院治療，期間紀林全並未告知原告有
    票據債務及支付命令等事，嗣紀林全於96年3月22日病逝。
    綜上，此一背書擔保事實，原告因長期旅居國外且彼時間疲
    於照顧雙親，根本無法且無從探知該債務，遲至鄰居告知有
    執行處來函，並查封原告之固有財產時始知悉紀林全有該債
    務存在。原告與被繼承人紀林全並無同居共財之事實，且因
    不可歸責於己之事由而完全未知悉系爭繼承債務存在，且原
    告並未取得紀林全之任何遺產，應認被繼承人之債務，除由
    被繼承人紀林全之遺產清償外，由原告繼續履行繼承債務，
    顯與繼承編修正之精神相違，顯失公平，從而，依民法繼承
    篇施行法第1條之3第4項規定，原告自僅以因繼承所得遺產
    為限，對被告負代為履行之清償責任，被告自不得以原告之
    固有財產作為其聲請強制執行之執行標的。爰依強制執行法
    第15條及民法繼承編施行法第1條之3第4項規定起訴。並聲
    明：本院95年度執字第37624號就原告在上海商業儲蓄銀行
    股份有限公司忠孝分公司之台幣存款663,672元為強制執行
    程序應予撤銷。
三、被告則抗辯以：原告紀善瑄為原債務人紀林全之子女，於原
    債務人紀林全死亡後，原告應為前開執行事件之債務人，非
    第三人，其應依強制執行法第14條或第14條之1規定提起債
    務人異議之訴，而非同法第15條之第三人異議之訴。
四、兩造不爭執事項（本院卷第65頁反面）：
    1、被繼承人紀林全於96年3月22日死亡，其繼承人含原告均
       未辦理限定及拋棄繼承。
    2、被告聲請本院95年度執字第37624號執行事件，扣押原告
       在上海商業儲蓄銀行股份有限公司忠孝分公司之新臺幣
       存款663, 042元。
    3、訴外人紀顯曄已於99年9月10日支付220萬給被告，被告
       主張尚餘新台幣663,042元未清償。
五、得心證之理由
    原告主張未與被繼承人同財共居，亦無從知悉被繼承人之債
    務，依民法繼承編施行法第1-3條第4項以所得遺產負清償責
    任，為被告所否認並以前詞置辯，是本件爭執者厥為原告主
    張依民法繼承編施行法第1-3條第4項以所得遺產負清償責任
    有無理由？
（一）按繼承在民法繼承編98年5月22日修正施行前開始，繼承
      人因不可歸責於己之事由或未同居共財者，於繼承開始時
      無法知悉繼承債務之存在，致未能於修正施行前之法定期
      間為限定或拋棄繼承，且由其繼續履行繼承債務顯失公平
      者，以所得遺產為限，負清償責任，98年6月10日修正增
      訂民法繼承編施行法第1條之3第4項定有明文。經查：
   1、原告之被繼承人紀林全為加拿大公民居住於加拿大，而原
      告則於73年擁有美國國籍並長居美國一節，有二人之加拿
      大、美國護照在卷可稽（見本院卷第9及56頁），原告亦
      無所爭，足認原告與被繼承人間無從同居共財。又原告於
      95年間因被繼承人及原告之母紀余寶裁回台療養，而短暫
      返台相聚照料，然以被繼承人及紀余寶裁當時年事已高且
      身體狀況不佳，有慈濟醫院診斷證明書在卷可佐（見本院
      卷第57、58頁），原告長途跋涉後視親照護猶有未及，衡
      情原告與被繼承人難有關於被繼承人所為本票之背書債務
      之交集議論，亦不足推論原告有何得知悉該票據債務之可
      能，而可歸責於己之事由而未為限定或拋棄繼承。原告主
      張未與被繼承人同居共財且無可歸責之事由於繼承開始時
      無法知悉繼承債務之存在，致未能為限定或拋棄繼承，要
      屬可採。
   2、民法繼承編施行法第1-3 條第4項規定，依其文義解釋，
      「且由其繼續履行繼承債務顯失公平者」，乃本條適用
      之另一獨立構成要件，然何謂「顯失公平」，因本條係照
      立法院各黨團協商條文通過，並無立法理由，然參諸此次
      一同修正之民法繼承編，將繼承制度修正為「繼承人負限
      定責任」為原則，繼承開始時，繼承人仍承受被繼承人財
      產上之一切權利、義務，僅對繼承債務，以所得遺產為限
      ，負「有限」清償責任之旨趣，應認繼承人所繼承遺產與
      所繼承債務顯不相當時，即有「顯失公平」之該當，較符
      立法本意。至繼承債務未償餘額尚有若干，繼承人其固有
      財產或其他收入如何，蓋非所問，俱與有無顯失公平之認
      定無涉。查原告主張並未繼承遺產，復為被告所不爭執，
      且參諸被告原係執行紀顯曄所持有被繼承人所留動產遺產
      2569萬，嗣紀顯曄為免上開執行旋以220萬與被告和解，
      被告乃撤回該部分執行，已經被告自陳詳明（見本院卷第
      22、65頁），並有本院執行調查筆錄附卷為參（見本院卷
      第34頁），可見原告主張被繼承人遺產乃紀顯曄所繼承，
      ，分毫未取被繼承人遺產，應認實在。則原告未自被繼承
      人處取得任何具有積極價值遺產之情形下，繼續履行被繼
      承人系爭票據債務，灼然已顯失公平，故依於98年6月10
      日公布之民法繼承編施行法第1之3條第2項規定，應認原
      告僅就繼承之遺產為限，負清償責任。
（二）按第三人就執行標的物有足以排除強制執行之權利者，得
      於強制執行程序終結前，向執行法院對債權人提起異議之
      訴，強制執行法第15條前段規定明確。又限定繼承之繼承
      人，就被繼承人之債務，惟負以遺產為限度之物的有限責
      任。故就被繼承人之債務為執行時，限定繼承人僅就遺產
      之執行居於債務人之地位，如債權人就限定繼承人之固有
      財產聲請強制執行，應認限定繼承人為強制執行法第15條
      之第三人，得提起第三人異議之訴，請求撤銷強制執行程
      序（最高法院77年台抗字第143號判例意旨參照）。本件
      原告就被繼承人之本票背書債務，本僅以所繼承之遺產為
      限，負清償責任，惟被告竟就原告之固有財產即原告在上
      海商業儲蓄銀行股份有限公司忠孝分公司之新台幣存款
       663,042元（見本院卷第49頁所附本院民事執行處通知）
      聲請強制執行，揆諸前揭判例意旨，原告屬強制執行法第
      15條之第三人，得提起第三人異議之訴，請求排除系爭確
      定判決對於原告固有財產之執行力。
六、綜上所述，原告其對於因不可歸責於己之事由或未同居共財
    者，於繼承開始時無法知悉繼承債務之存在，致未能於修正
    施行前之法定期間為限定或拋棄繼承，且由其繼續履行債務
    顯失公平，故自得民法繼承編施行法第1條之3第4項之規定
    ，僅以其所得遺產為限對被告負清償之責。準此，原告依強
    制執行法第15條規定，訴請撤銷本院95年度執字第37624號
    清償債務強制執行事件就原告在上海商業儲蓄銀行股份有限
    公司忠孝分公司之新台幣存款663,042元之強制執行程序，
    洵屬有據，應予准許。
七、本件事證已臻明確，兩造其餘攻擊防禦方法與判決之結果不
    生影響，爰不另一一論述，併此敘明。
八、結論：原告之訴為有理由，依民事訴訟法第78條，判決如主
    文。
中    華    民    國  100    年    1    月    12    日
                  民事第七庭    法  官  吳定亞
以上正本係照原本作成。
如對本判決上訴，須於判決送達後20日內向本院提出上訴狀。如
委任律師提起上訴者，應一併繳納上訴審裁判費。
中    華    民    國  100    年    1    月    12    日
                                書記官  張婕妤